最高法院刑事判決　　　　　　　　　　　　　　　九十三年度台上字第二四０四號
　　上　訴　人　丙○○
　　選任辯護人　王能幸律師
　　上　訴　人　甲○○
　　　　　　　　乙○○
　　　　　　　　　　　　（另案在台灣台中戒治所強制戒治中）
右上訴人等因殺人案件，不服台灣高等法院台中分院中華民國九十三年二月十七日第
二審判決（九十二年度上訴字第一三五八號，起訴案號：台灣台中地方法院檢察署九
十年度偵字第一六○一六號），提起上訴，本院判決如左：
    主  文
上訴駁回。
    理  由
按刑事訴訟法第三百七十七條規定：上訴於第三審法院，非以判決違背法令為理由，
不得為之。是提起第三審上訴，應以原判決違背法令為理由，係屬法定要件。如果上
訴理由狀並未依據卷內訴訟資料，具體指摘原判決不適用何種法則或如何適用不當，
或所指摘原判決違法情事，顯與法律規定得為第三審上訴理由之違法情形，不相適合
時，均應認其上訴為違背法律上之程式，予以駁回。本件原判決認定上訴人甲○○、
乙○○與陳銘當（業經判刑定讞）等人於民國八十八年九月二十九日晚間，在台中市
○○路三八二號綺麗世界卡拉ＯＫ店消費時，因陳銘當指責該店經理蕭錦卿多管閒事
，干涉其私生活，發生糾紛，渠三人均遭蕭錦卿及另一店內經理李啟通糾眾毆傷，心
生不滿，思欲報復洩憤，乃於同年十月一日晚上十一時許，雙方約定在同市○○路大
功圓ＫＴＶ和解談判，除陳銘當、甲○○與乙○○三人外，並邀同丙○○糾結不詳姓
名之成年男子（飆車族）多人到場參與。蕭錦卿則邀楊日然為調解人，楊日然提議轉
往故鄉ＫＴＶ商談，乃由其駕駛小客車搭載陳銘當在前先行，蕭錦卿、李啟通則與甲
○○、乙○○搭乘林侑聲所駕駛之白色喜美小客車跟隨在後，另丙○○等人或駕駛紅
色小客車，或乘騎機車跟在林侑聲車後隨行。途中，李啟通因不堪甲○○、乙○○等
人毆打，於行經同市○○路與精武路口時，企圖開門跳車未果，為姓名不詳之同夥拖
下車毆打後押至丙○○所駕駛之紅色小客車內繼續前行。甲○○隨即以行動電話向前
車之陳銘當報告狀況。陳銘當獲悉後，益加不滿，認李啟通節外生枝，乃萌將李啟通
圍毆致死亦在所不顧之間接殺人犯意，指示同夥丙○○、甲○○及乙○○等人開到同
市○○路長福橋上會合，加以圍毆，陳銘當之小客車先到，在橋上等候，丙○○等人
陸續趕到。旋將李啟通拖下車拳打腳踢，不顧其死活，陳銘當眼見李啟通已遍體鱗傷
，仍放任同夥痛下毒手，未加阻止，蕭錦卿見狀趨前求情，亦置之不理，李啟通終致
無力反抗倒地，被眾人丟下長福橋，造成胸腔出血及頭部外傷，顱內出血，當晚不治
死亡等情。因而維持第一審論處上訴人等共同殺人罪刑之判決，駁回其在第二審之上
訴，已綜核全部卷證資料，詳加斟酌論斷，敘明其所憑之證據及認定之理由，而以上
訴人等否認犯罪所持之辯解為不足採，予以指駁綦詳，俱有卷存之證據資料可資覆按
。從形式上觀察，並無判決違背法令之情形存在。查共同實施犯罪行為，在合同意思
範圍內，相互利用他人之行為，以達其犯罪之目的，原不必每一階段均參與，祇須分
擔犯罪行為之一部，即應對於全部所發生之結果共同負責；又共同正犯之意思聯絡，
不限於事前有所協議，於行為當時，基於相互之認識，以共同犯罪之意思參與者，亦
無礙於共同正犯之成立。被害人李啟通被押往長福橋途中，甲○○與乙○○均在車內
毆打李啟通，李啟通企圖跳車未果，復為上訴人等之同夥拖下車毆打後，再押至丙○
○所駕駛之紅色小客車內繼續前行，甲○○並以行動電話向陳銘當報告，陳銘當指示
將車開到長福橋會合，迨抵達長福橋上時，李啟通又被眾人拖下車圍毆，將之丟下長
福橋致死。在此過程中，上訴人等除參與妨害被害人之自由及圍毆被害人外，並親眼
目睹全部過程，顯然在合同意思範圍內，相互利用他人之行為，以達其犯罪之目的，
雖祇分擔犯罪行為之一部，仍應對於全部所發生之結果共同負責，且其所為意思之聯
絡，於行為當時，基於相互之認識，以共同犯罪之意思參與，亦無礙於共同正犯之成
立，原判決以共同正犯問擬，自屬正當合法。至於上訴人等究係為圖報復洩憤，抑企
圖索取敲詐費？或僅相約和解不成而殺人？乃犯罪動機之問題，均無礙於其共同正犯
罪責之成立。又證據之取捨及其證明力之判斷，屬於事實審法院之職權，苟其所為之
判斷，並不違背經驗法則及論理法則，即不能任意指為違背法令。而認定犯罪事實所
憑之證據，並不以直接證據為限，間接證據亦包括在內，審理事實之法院綜合卷內直
接、間接之證據，本於推理作用，於通常一般之人均不致有所懷疑，得確信其為真實
之程度者，即非不得據之為有罪之認定。原審綜合卷內直接、間接之證據，本於推理
作用，認定丙○○被毆受傷後尚未復原，即參與大功圓ＫＴＶ之和解談判，並糾結飆
車族充任打手，將被害人李啟通圍毆受傷後丟下長福橋致死，而非被害人自己跳下橋
，其採證並無悖乎一般經驗法則，自不能任意指摘為違法。至於共同被告之陳述有部
分前後不符，或相互間有所歧異時，究竟何者為可採，法院仍得本其自由心證予以斟
酌，非謂一有不符或矛盾，即應認其全部均為不可採信，若其基本事實之陳述，果與
真實性無礙時，仍非不得予以採信。而修正前刑事訴訟法第一百五十九條規定：「證
人於審判外之陳述，不得作為證據」。其立法本旨係以證人於審判外之言詞或書面陳
述，屬於傳聞證據，違背直接審理及言詞審理原則，故為求實體真實之發現，原則上
不賦予證據能力。至於共同被告於審判外之陳述，是否可採？乃證據取捨及證據證明
力之問題，與傳聞法則無關，是上開規定之「證人」，顯然不包括被告在內。李啟通
企圖跳車後，究係被押到丙○○所駕駛之紅色小客車內，抑係被押到其他車上？丙○
○有無參與圍毆李啟通？共同被告陳銘當先後供述不一，或能明確指認，或曰：聽聞
自甲○○所言，另曰：因頭部、眼睛受傷，無法清楚記憶。前後供述不一，然其基本
事實之陳述，與真實性無礙，原審本其自由心證，認其前供為可採，予以採信，後供
為不實，加以摒棄，乃其採證認事之問題，自不能以共同被告陳銘當之供述為傳聞證
據，無證據能力，而指摘原判決採證違法。末查除刑事訴訟法第三百七十九條外，訴
訟程序雖係違背法令，而顯然於判決無影響者，不得為上訴之理由，刑事訴訟法第三
百八十條定有明文。又有罪判決對於被告有利之證據不採納者，應記載其理由，如未
記載，雖屬程序違誤，但顯然於判決結果無影響者，即不得據為上訴第三審之適法理
由。甲○○參與圍毆被害人李啟通之事實，原審綜核甲○○、陳銘當之部分自白，證
人蕭錦卿、楊日然、郭永山之部分證詞為認定犯罪事實之基礎，已詳敘其所憑之證據
及認定之理由，尚無判決不載理由之違法。嗣陳銘當供曰：其自白不實；證人蕭錦卿
、楊日然亦證謂：甲○○在長福橋上站在其身旁（意謂未參與圍毆被害人李啟通）云
云，乃事後卸責迴護之詞，原審雖未一一加以指駁，但顯然於判決結果無影響，仍不
得據為上訴第三審之適法理由。上訴意旨置原判決上開明確論斷於不顧，對原審取捨
證據及證據證明力判斷之審判職權行使，任憑己見，或就同一證據資料為相異之評價
，或就不影響於判決本旨事項再為事實上之爭辯，均與法律規定得為第三審上訴理由
之違法情形，不相適合，其上訴為違背法律上之程式，應予駁回。
據上論結，應依刑事訴訟法第三百九十五條前段，判決如主文。
中　　　華　　　民　　　國　　九十三　　年　　　五　　　月　　 十三 　　日
                              最高法院刑事第四庭
                                  審判長法官  紀　俊　乾
                                        法官  黃　正　興
                                        法官  陳　東　誥
                                        法官  洪　明　輝
                                        法官  黃　一　鑫
      右正本證明與原本無異
                                              書  記  官
中　　　華　　　民　　　國　　九十三　　年　　　五　　　月　　 十八 　　日
                                                                        Ｌ
